臺灣臺北地方法院民事判決　　　　　　　94年度保險字第73號
原　　　告　乙○○
訴訟代理人　簡宏明律師
被　　　告　友聯產物保險股份有限公司
法定代理人　丙○○
訴訟代理人　甲○○
當事人間請求給付保險金事件，經本院於中華民國九十四年八月
二十三日言詞辯論終結，判決如下：
    主      文
原告之訴及其假執行之聲請均駁回。
訴訟費用由原告負擔。
    事實及理由
一、原告主張：其子張智翔前服役於金防部後勤支援部運輸指揮
    部運一連，訴外人國防部採購局則與被告訂立「國軍官兵、
    空勤人員執行飛行任務、彈藥技術及未爆彈處理人員團體平
    安保險契約」（下稱系爭保險契約），故要保人為國防部採
    購局，原告之子張智翔為被保險人，並以原告為受益人。嗣
    張智翔於民國92年9月12日9時20分遭人發現在營區駕駛室內
    死亡，經國防部南部地方軍事法院金門分院檢察署軍事檢察
    官會同法醫官相驗、鑑定後，開立死亡原因為意外死亡之相
    驗屍體證明書，國防部並以（隋）玟字第 671號令認定張智
    翔為因公死亡而給卹。詎原告依系爭保險契約向被告請求給
    付保險金，被告竟以張智翔係因酒精及吸食強力膠多種藥物
    中毒死亡，認定非外來事故而於93年2月2日拒絕理賠，屢經
    原告催討，被告均置之不理。為此本於保險契約之法律關係
    ，並依系爭保險契約第五條第一項第一款、保險法第三十四
    條規定，請求被告給付張智翔意外死亡保險金及法定遲延利
    息等語。並聲明：
  (一)被告應給付原告新台幣（下同）3,500,000元，及自93年2月
    2日起至清償日止，按年息10%計算之利息。
  (二)願供擔保以代釋明，請准宣告假執行。
二、被告則以：依系爭保險契約第一章國軍官兵團體保險第四條
    第一項約定，張智翔必須屬於保險法所謂意外事故而致死亡
    ，被告始須給付保險金，然依相驗屍體證明書第十三項死亡
    原因記載，直接引起張智翔死亡之原因為酒精及吸食強力膠
    多重藥物中毒，雖喝酒及吸食強力膠係屬外來，惟非突發事
    故，此係死者張智翔自身行為所致，與保險法第一百三十一
    條第二項所定義之意外起因為「外來突發事故」要件不符；
    又張智翔吸食強力膠，不可能不知此對身心所造成之傷害及
    可引起之危害，保險契約為最大之善意契約，若有因違法或
    故意行為肇致保險事故發生，則已違背善意之原則。再者，
    法醫學上之意外包括疾病暴斃身亡在內，為出乎意料之外之
    意，此與保險法上對意外之定義不同，故尚不得以相驗屍體
    證明書上記載為意外死亡，即遽認被保險人張智翔係因意外
    致死，張智翔之死亡既與系爭保險契約第四條第一項約定之
    意外要件不符，原告請求被告給付保險金並無理由等語，資
    為抗辯。並聲明：原告之訴及假執行之聲請均駁回，如受不
    利判決願供擔保，請准宣告免為假執行。
三、兩造不爭執之事實（詳見本院 94年8月23日言詞辯論筆錄，
    卷第74、75頁）：
  (一)原告之子張智翔前服役於金防部後勤支援部運輸指揮部運一
    連，於92年9月12日9時20分在營區駕駛室內死亡。
  (二)國防部以（隋）玟字第 671號令以張智翔因公死亡為由給付
    訴外人張根淡年撫金。
  (三)被告與國防部採購局訂有系爭保險契約，張智翔為被保險人
    ，受益人為其母即原告乙○○。
  (四)倘若張智翔之死亡屬於系爭保險契約第四條約定之意外保險
    事故，則被告應給付受益人之保險金額為3,500,000元。
四、原告主張張智翔係因意外事故死亡，依系爭保險契約第四條
    約定，被告應給付受益人即原告保險金等語。但為被告所否
    認，並以前開情詞置辯。是以，本件兩造爭執之重點在於：
  (一)系爭保險契約約定之保險事故「意外」，是否限於非因疾病
    引起之外來突發事故？
  (二)張智翔之死亡是否與保險法第一百三十一條第二項、系爭保
    險契約第四條第一項約定之「意外」要件相符？其死亡是否
    屬於保險契約約定之保險事故？
五、現就兩造爭執之重點分述如下：
  (一)首先關於系爭保險契約約定之保險事故為何，系爭保險契約
    約定之保險事故「意外」，是否限於非因疾病引起之外來突
    發事故部分：
  1.被告抗辯：直接引起張智翔死亡之原因為酒精及吸食強力膠
    多重藥物中毒，雖喝酒及吸食強力膠係屬外來，惟非突發事
    故等語。就此原告則主張：系爭保險契約第二章「空勤人員
    執行飛行任務團體平安保險」第十二條第三項、第三章「彈
    藥技術及未爆彈處理人員平安保險」第十八條第二項均明白
    約定意外係指「非由疾病引起之外來突發事故」，但在系爭
    保險契約第四條則未對意外為任何定義，則系爭保險契約第
    四條所謂意外自不侷限於「非由疾病引起之外來突發事故」
    ，被告以張智翔非因「外來突發事故」而死亡為由拒絕給付
    保險金，與保險法第五十四條第二項解釋原則有違等語。
  2.按傷害保險人之責任，乃於被保險人遭受意外傷害及其所致
    殘廢或死亡時，負給付保險金額之責，此為保險法第一百三
    十一條所明定。因此保險人之保險範圍，乃成傷害保險契約
    中保險人所負責任之最重要構成部分，而保險範圍之界定當
    以保險契約之約定為最主要依據，故除非當事人保險範圍之
    約定有違強行規定或因違反善良風俗而無效者外，當不得斷
    章取義或穿鑿附會而為解釋，否則實有害於締約當事人之真
    意，如有疑義時，固然應作有利於被保險人之解釋（保險法
    第五十四條第二項參照）。
  3.惟查，依系爭保險契約第四條「保險範圍」約定：「被保險
    人（即張智翔）於保險有效期間內，因遭受意外事故致其身
    體蒙受傷害而殘廢或死亡時，乙方（即被告）應依規定給付
    保險金。前項意外事故尚包括因操課、演訓或救災（難）等
    三類任務所致中暑、休克、猝死、心臟衰竭、蟲蛇咬傷、昏
    倒、中風、破傷風等八項原因引起之殘廢或死亡。」，有系
    爭保險條款在卷可稽（見本院卷第35頁）。觀諸本條約定，
    固然未對於何謂意外事故做與系爭保險契約第二章第十二條
    第三項、第三章第十八條第二項相同之定義，即將意外事故
    界定為「非由疾病引起之外來突發事故」。然依被告所述：
    系爭保險契約第四條第二項係擴大承保之保險事故範圍，因
    第二項所列八個原因與保險法上意外之意義有出入，為免與
    同條第一項矛盾，始未對意外事故做與第十二條第三項、第
    十八條第二項相同之定義，惟未定義部分仍應回歸保險法第
    一百三十一條規定而為適用等語（見本院卷第73頁言詞辯論
    筆錄），與系爭保險契約第四條第二項所用文句「前項意外
    事故尚包括…」之文義相符。且綜觀系爭保險契約第一章國
    軍官兵團體保險各條約定，均強調被保險人必須係因「意外
    」而致殘廢或死亡始得領取保險金（見系爭保險契約條款第
    五條、第八條約定），若如原告所述，系爭保險契約之保險
    事故不限於「非由疾病引起之外來突發事故」，則顯與保險
    法傷害保險性質有間，將致與其他人身保險中之人壽保險、
    健康保險性質混淆。
  4.況保險事故之界定依據，包括約定限制與非約定限制。約定
    限制指當事人約定界定保險事故之範圍。非約定限制則包括
    因法律規定、司法裁判見解、由於該保險契約之性質所形成
    保險事故範圍之限制三類，此三者均非基於當事人以契約條
    款方式即合意界定保險人承保保險事故範圍，而係因上述三
    類原因而當然存在之限制。非約定限制包括：(1)故意之危險
    事故不在承保範圍，(2)為保險給付將違背法律精神者不在承
    保範圍，(3)保險事故由於保險標的物之性質而發生者不在承
    保範圍，(4)須具有偶發性等四種情形在內。其中所謂須具有
    「偶發性」一節，乃因保險事故本質上以偶發者為限，在實
    務上保險人雖多將偶發性或其他類似文字訂立於保險契約，
    但不得認為是因為保險契約約定而將非偶發性事故列為除外
    不保範圍；換言之，保險契約中保險人只承保偶發性損失，
    此乃依法律及保險性質所當然，不待在契約上明白訂定。
  5.經查，兩造對於系爭保險契約屬於傷害保險性質並不爭執（
    見本院卷第 4頁原告起訴狀引用保險法傷害保險定義一處，
    及卷第30頁被告答辯狀所載），則關於殘廢或死亡等損害結
    果係因外來突發事故所引致者，乃傷害保險當然存在之性質
    ，依前述非約定限制之說明，本即無待當事人在契約條款中
    加以定義。準此，原告以被告在系爭保險條款第四條未對意
    外事故做定義，即認為「未規定即屬有意排除」，依保險法
    第五十四條第二項應對其有利之解釋等陳述，顯與上開說明
    有間，並不足取。
  6.系爭保險契約既然未對意外事故做定義，自應回歸適用保險
    法之規定，次依保險法第一百三十一條規定：「傷害保險人
    於被保險人遭受意外傷害及其所致殘廢或死亡時，負給付保
    險金額之責。前項意外傷害，指非由疾病引起之外來突發事
    故所致者。」，按意外傷害或死亡之定義，學說有原因說及
    結果說之區別，如採結果說，不問原因是否出於意外，若於
    結果出於意外者，即屬意外傷害或意外死亡，但採原因說時
    ，必須導致傷害或死亡之外界原因係出於意外者，方屬意外
    傷害，若結果出於意外，而原因非出於意外者仍非意外傷害
    或死亡。我國保險法第一百三十一條既然明確使用「非由疾
    病引起之外來突發事故」字句，在解釋上可確定係採原因說
    ，而非結果說；前開規定所稱外來而突發事故須一為外來的
    ，即限定引起事故之原因出於自身以外之事故，二為突發的
    ，即外在環境急速的變化，以致不可預期或出乎預料之外，
    於滿足此二項條件，始能謂係外來而突發之事故。亦即，該
    突發之事故須由外界原因觸發，即非因被保險人本身已存在
    可得預料或查知之原因，而危險之發生具有偶發或不可預期
    之「意外」方可認為保險契約所訂保險事故。總而言之，傷
    害保險之保險事故危險之發生，必須具備偶發或不可預期之
    意外因素方可。
  (二)張智翔之死亡是否與保險法第一百三十一條第二項、系爭保
    險契約第四條第一項約定之「意外」要件相符？其死亡是否
    屬於保險契約約定之保險事故？
  1.經查，張智翔之死亡原因依據卷附之國防部南部地方軍事法
    院金門分院檢察署相驗屍體證明書所載，直接引起死亡之原
    因為「兩肺水腫合併局部出血」，引起上述死因之因素為「
    酒精及吸食強力膠多重藥物中毒」，其他對死亡有影響之疾
    病或身體狀況為「心臟傳導系統異常」（見本院卷第 8頁）
    ，以上內容均為兩造所不爭執。
  2.又經本院依原告聲請向國防部南部地方軍事法院金門分院檢
    察署調閱九十二年門勘字第三號張智翔死亡勘驗案件卷宗（
    下簡稱勘驗卷）查閱後，可知，張智翔經國防部南部地方軍
    事法院金門分院檢察署軍事檢察官督同法醫解剖鑑定結果：
    其並無可致死之外傷，另體內含有大量酒精和甲苯，顯示生
    前有喝酒及吸食強力膠之事實，死者張智翔死亡原因為服用
    大量酒精和吸食強力膠，導致中毒死亡等情，有國軍法醫中
    心鑑定書附於該卷可證（見勘驗卷第65、66頁）。
  3.次查，張智翔在92年9月11日8時請假外出，外出後與軍中同
    僚吳志忠等人一同飲酒，其等先後共喝了五瓶麒麟瓶裝啤酒
    、數壺台灣啤酒、一壺威士比，期間張智翔有酒醉、打人行
    為等情狀，此業經與其一同飲酒之吳志忠證述綦詳（見勘驗
    卷第18、19頁）。再依國軍法醫中心鑑定書案情摘要記載：
    92年9月12日9時10分許發現張智翔時，現場桌上置有一瓶強
    力膠，門旁牆邊則有空酒瓶（見勘驗卷第60頁），而依毒物
    學檢查結果，張智翔血液、胃內容物中含有酒精0.136%(w/v
     )、 0.270%(w/v)，及有機溶劑甲苯成分（見勘驗卷第64、
    65頁）。而強力膠主要溶劑為甲苯，此有被告提出之高雄市
    政府衛生局網頁資料可參（見本院卷第46頁），原告就此並
    不爭執。茲既張智翔解剖結果血液、胃內容物中含有酒精、
    甲苯成分，足見，張智翔在死亡事故發生前曾有飲酒、吸食
    強力膠之行為。
  4.再者，吸食強力膠者常將強力膠裝於塑膠袋，而後掩住口鼻
    吸入揮發氣體，吸食者常在迷幻、意識不清的情形下，常因
    未將塑膠袋移開而窒息死亡，此外亦常因心律不整、心臟衰
    竭、呼吸道痙攣、吸入嘔吐物或意外傷害而導致死亡等情，
    亦有前開高雄市政府衛生局網頁資料內容可佐。雖張智翔並
    非因窒息而死亡，已如前述，但張智翔生前在入伍體檢時曾
    被檢查出有心律不整之問題，並曾反映過心臟感覺悶悶的、
    胃痛等症狀，上情業經張智翔之父張根淡在國防部南部地方
    軍事法院金門分院檢察署檢察官偵查訊問時陳述無訛（見勘
    驗卷第35頁）。又張智翔前述心律不整問題，與其生前有心
    臟傳導系統異常有關，此項異常可能導致猝死，亦有國軍法
    醫中心提出之法醫學觀點和意見可資參佐（見勘驗卷第65頁
    ）。另查，張智翔在 92年9月10日17時許，曾向國軍金防部
    情報處上校處長陳晏興報告因「肚子怪怪的」而欲請假就診
    ，經陳晏興准假後外出，此項事實則經該處長陳晏興在偵查
    訊問時證明屬實（見勘驗卷第14、15頁）。據此，張智翔對
    於其有心律不整之異常狀況、事故發生前二日則有胃部不適
    之情形已然知悉，卻仍服用大量酒精及吸食強力膠，導致如
    國軍法醫中心鑑定之張智翔死亡原因為服用大量酒精及吸食
    強力膠之死亡結果，足見該導致張智翔死亡之原因事實本屬
    被保險人張智翔可預期的，故並非外來突發、不可預料之事
    ，而與前揭傷害保險之保險事故「意外事故」要件不符。
  5.依民事訴訟法第二百七十七條前段規定：「當事人主張有利
    於己之事實者，就其事實有舉證之責任。」，另最高法院十
    七年上字第九一七號判例意旨闡述：「民事訴訟如係由原告
    主張權利者，應先由原告負舉證之責，若原告先不能舉證，
    以證實自己主張之事實為真實，則被告就其抗辯事實即令不
    能舉證，或其所舉證據尚有疵累，亦應駁回原告之請求。」
    ，原告就其主張有利於之事實，須負舉證責任，倘其所提出
    之證據，未能有相當程度之證明，自不能認其主張之事實為
    真實。綜前所述，原告既請求被告給付保險金，所舉證據並
    未能使本院產生被保險人張智翔係因保險契約所訂意外事故
    而死亡之心證，顯未盡其舉證責任，自難認其主張為有理由
    。
六、綜上所述，原告未能證明被保險人張智翔死亡之外界原因係
    出於意外者，從而，其本於保險契約之法律關係，並依系爭
    保險契約第五條第一項第一款、保險法第三十四條規定，請
    求被告給付保險金 3,500,000元，及自93年2月2日起至清償
    日止，按年息 10%計算之法定遲延利息，為無理由，應予駁
    回。其訴既經駁回，則假執行之聲請亦失所附麗，應併予駁
    回之。
七、本件為判決之基礎已臻明確，兩造其餘之陳述及所提其他證
    據，經本院斟酌後，認為均於判決之結果無影響，亦與本案
    之爭點無涉，自無庸逐一論述，併此敘明。
八、結論：原告之訴為無理由，並依民事訴訟法第七十八條，判
    決如主文。
中　　華　　民　　國　　94　　年　　9 　　月　　2 　　日
                  民事第三庭  法  官  賴錦華
正本係照原本作成
如對本判決上訴，須於判決送達後廿日內向本院提出上訴狀
中　　華　　民　　國　　94　　年　　9 　　月　　2 　　日
                              書記官  林桂玉
